臺灣嘉義地方法院民事判決　96年度簡上字第21號
上　訴　人　陸軍機械化步兵二００旅
　　　　　　　　　　通信郵址：台中竹仔坑郵政90985號信箱
法定代理人　周皓瑜　通信郵址：同上
訴訟代理人　庚○○　通信郵址：同上
　　　　　　戊○○　通信郵址：台中北屯郵政91213號信箱
　　　　　　己○○　通信郵址：同上
被　上訴人　壬○○
　　　　　　　　　　　　號
　　　　　　　　　　通信郵址：金門郵政90675附6號信箱
　　　　　　辛○○即簡銘樞
　　　　　　甲○○
　　　　　　乙○○
上列當事人間請求侵權行為損害賠償事件，上訴人對於中華民國
95年11月23日本院嘉義簡易庭95年度嘉簡字第1234號第一審判決
提起上訴，本院第二審合議庭於96年10月17日言詞辯論終結，判
決如下：
    主　文
原判決關於駁回上訴人後開第二項之訴部分、並該部分假執行之
宣告及訴訟費用之裁判均廢棄。
被上訴人壬○○應給付上訴人新台幣壹拾陸萬肆仟肆佰壹拾貳元
。
其餘上訴駁回。
第一、二審訴訟費用新台幣肆仟肆佰貳拾伍元，由被上訴人壬○○負擔。
    事實及理由
壹、上訴人起訴主張：
一、陸軍前摩步第二百旅砲兵營（現改為陸軍機械化步兵第二百
  　旅）於民國94年4月1日裁撤，故而將原單位之裝備即火砲四
    門及相關裝備擬移交陸軍後備第九零四旅。當時被上訴人壬○○擔任該砲兵營嘉義中庄營區中校營長，對於所屬該營人
　　員、裝備負有指導、監督及保管之責，被上訴人辛○○於該
  　期間擔任砲兵連連長，對於連上之人員、裝備亦負有監督及
    保管之責，被上訴人甲○○、乙○○則分別擔任該連中士砲
    長、下士班長，對於該連之火砲相關裝備皆負有保管之責。
二、又上開砲兵營於94年4月1日，本應將裁撤之原單位裝備即火
    砲四門及相關裝備移交陸軍後備第九零四旅，上開移交裝備
    皆存放在砲兵營之裝備庫房內。94年3月29日，被上訴人四
    人所屬砲兵營將所有裝備陳列給陸軍後備第九零四旅檢查時
    ，被上訴人乙○○及甲○○皆表示陳列庫房裝備時，所有裝
    備均有到齊，迄同年3月31日下午13時許檢查結束後，被上
    訴人甲○○及下士乙○○返回營區，所有裝備由被上訴人乙○○帶回庫房置放，但庫房所有裝備零件是否全部到齊，裝
    備負責人甲○○、乙○○並沒有確實作清點，亦未將庫房上
    鎖，顯未盡保管之責。嗣於同年4月4日，全營砲火裝撥交時
    ，始發現週視鏡六具、肘形鏡六具、象限儀四具（下稱系爭
    裝備）已經遺失。
三、被上訴人四人對於系爭遺失裝備均有保管之責，因未盡保管
    之責致遺失系爭裝備，經依據國防部陸軍總司令部進行調查
    後，提出報賠案單價分別為週視鏡六具，總價新台幣（下同
    ）44049.24元，象限儀四具，總價5214.56元，肘形鏡六具
    ，總價2030.28元，共計報賠金額為164,412元，經報賠後除
    帳，被上訴人蘇育銘亦經行政程序亦予以懲處記大過一次。
    另依據94年1月26日國防部賦賜字第0940000220號令發布「
    軍品及軍用器材管理作業規定」第7條規定：各類軍品及軍
    用器材直接經管人員或使用人，因故意或過失，致遭受損害
    時，除涉及刑事責任部分，應由管理單位移送該管法院究辦
    外，並應負賠償責任。」，被上訴人四人為系爭裝備之管理
    人，對於裝備之遺失顯有過失，構成民法第184條之侵權行
    為，依民法第185條被上訴人四人應負連帶賠償責任。爰聲
    明：原判決廢棄；廢棄部分，被上訴人應給付上訴人164,41
    2元；第一、二審訴訟費用由被上訴人負擔。
貳、被上訴人則以：
一、被上訴人壬○○（前營長）辯稱：其等接到旅級命令，要求
    應於94年3月31日向新單位報到，原來的裝備都留在現場，
    留給新來接收的人接收，當時全營僅餘包括其在內二個人，
    無法負保管責任，94年3月31日是將全部的裝備均集中在倉
    庫，營部外面並無衛兵，等到4月1日就逕向新的部隊報到，
    報到後又回原單位，直到4月中旬才離開，但是從3月31日起
    ，只有其與另外一位後勤官在原單位，無法負起保管之責任
    等語。
二、被上訴人辛○○（前連長）辯稱：於94年3月31日全部的人
    已離開庫房到新單位報到完畢，只留下營長及後勤人員、兩
    位義務役待退軍官共四人保管原單位物品，一直到同年4月7
    日新接收單位新人報到時，營長才通知有遺失裝備的事情，
    其等並無責任，且其到新單位報到後，甚且曾向上級反應系
    爭裝備無人保管，系爭裝備遺失其並無法防止等語。
三、被上訴人甲○○（前中士）辯稱：原本庫房都有上鎖，遺失
  　期間所有相關人員都已經前往新單位報到，不在原來庫房處
    所，其並非直接保管人，也沒有簽名負責等語。
四、被上訴人乙○○（前下士）辯稱：其離開原單位時，確實有
    將庫房的喇叭鎖上鎖，但是後來發覺遭人敲開，並非其等之
    責任等語。並均聲明：上訴駁回。
、本院之判斷：
一、上訴人主張陸軍前摩步第二百旅砲兵營於94年4月1日裁撤，
    原單位裝備擬移交陸軍後備第九零四旅，系爭裝備皆存放在
    砲兵營之裝備庫房內，而當時被上訴人壬○○擔任中校營長
    ，被上訴人辛○○擔任連長，被上訴人甲○○擔任中士砲長
    ，被上訴人乙○○擔任下士班長，負責系爭裝備之移交。系
    爭裝備於94年3月31日曾由被上訴人甲○○及乙○○送至交
    接單位檢查，當日下午檢查結束時，所有裝備由被上訴人乙○○帶回庫房置放，迄94年4月4日全營砲火裝備撥交時始發
    現遺失系爭裝備，系爭遺失裝備經報請審計部報賠，金額共
    計16 4,412元等情，業據上訴人提出報賠系爭裝備之95年1
    月13日部令、軍品調查報告表、軍品及軍用器材毀損報廢單
    為證，且為被上訴人所不爭執，堪信屬實。惟上訴人以被上
    訴人甲○○、乙○○未盡保管之責，被上訴人壬○○、辛○○未盡監督之責，致系爭裝備遺失等語，為被上訴人等四人
    所否認，則本件應審究之重點即為：被上訴人等四人對系爭
    裝備是否未盡保管監督之責？
二、被上訴人甲○○、乙○○、辛○○部分
　(一)查系爭裝備於94年3月31日曾由被上訴人甲○○及乙○○送
  　至交接單位檢查，當日下午檢查結束時，所有裝備由被上訴
    人乙○○帶回庫房置放，迄94年4月4日全營砲火裝備撥交時
    始發現遺失系爭裝備，則「系爭裝備遺失之時間，應介於94
    年3月31日至4月4日之間」。而本件被上訴人甲○○及乙○○則因接獲人事命令而於94年3月31日前往新單位報到，因
    此，關於被上訴人甲○○及乙○○部分，自應究明：渠等二
    人於94年3月31日以前，保管及移交作業上是否有所疏失？
    渠等二人於94年4月1日以後，是否仍有保管系爭遺失裝備之
    義務？
  (二)查上訴人雖主張系爭裝備保管人甲○○及乙○○於94年3月3
    1日下午裝備檢查結束後，由甲○○將所有裝備帶回庫房保
    置放，但未確實清點，亦未將庫房上鎖云云，然為被上訴人
    甲○○及乙○○否認，被上訴人乙○○辯稱：我離開時有將
    喇叭鎖反鎖，確定裝備還在等語。本院參酌上訴人於原審提
    出之「國防部陸軍總司令部第十軍團前摩步二○○旅砲兵營
    隨砲附件失竊案檢討報告」記載：經查證嘉義廠工品室檢驗
    士董信宏、董泰琦表示，因應裝備交接後備旅，3月29日至
    砲2連中庄東營區實施鑑定，4月1日上午再至單位實施複驗
    ，並於上午11時許離開，確認砲兵觀測器材俱在；另在「軍
    品遺損核賠調查報告表中」亦記載：嘉義聯保廠中士董信宏
    、下午董泰琦表示：3月29日至單位實施鑑定，4月1日上午
    再至單位實施複驗，裝備仍置砲兵連庫房等情（詳原審卷第
    19 、40頁）。由上訴人提出之上開資料可知，直至94年4月
    1日上午11時止，系爭裝備均仍在庫房內，並無遭竊遺失之
    情形。因此，系爭裝備係在94年4月1日被上訴人甲○○及乙○○前往新單位報到之後才遺失，堪以認定。
  (三)參以被上訴人甲○○及乙○○分別為中士及下士，均屬基層
    軍官，對於軍用物品之保管決策及如何分派留守人員之職責
    ，皆無置喙餘地，渠等二人固為系爭裝備之直接保管人，惟
    既接獲前往新單位報到之人事命令，當仍應服從上級單位交
    付之命令。而被上訴人甲○○及乙○○前往新單位報到任職
    後，渠等二人事實上已無保管系爭裝備之可能，自無從要求
    渠等二人仍負保管之責。至於在被上訴人甲○○及乙○○離
    開營區前往新單位報到，而接交人員尚未接交裝備之期間，
    固出現移交管制之空窗期，惟被上訴人甲○○及乙○○對此
    既無決策或統籌分配人員職責之權限，自難課以渠等二人對
    系爭裝備負有保管之責。
  (四)至於被上訴人辛○○於擔任砲兵連連長期間，對於連上裝備
    雖負有監督及保管之責，然其亦接獲人事命令，應於94年4
  　月1日前往新單位報到，而系爭裝備迄被上訴人辛○○至新
    單位報到前並未遺失，已如前述，故被上訴人辛○○部分，
    所應審究應為：其對移交保管裝備規劃是否有所疏失？本院
    審酌營區內留守人員移交名冊、移交人員統籌規劃、離營准
    假等，均係由營長即被上訴人壬○○負責，且被上訴人辛○○經本院質之：所有人員離開，裝備未交接，如何處理？被
    上訴人辛○○供稱：我有向營長即被上訴人壬○○報告，被
    上訴人壬○○指示留下營長、後勤官二人，其他人到新單位
    報到等語。是被上訴人辛○○已預見裝備保管出現空窗期，
    乃向直屬上級長官即被上訴人壬○○報告，被上訴人壬○○
    獲悉此情，並未積極向上級反應，亦未對裝備保管人員、保
    管處所之安全性做進一步之處理，仍指示被上訴人辛○○及
    其他人員逕赴新單位報到，而被上訴人辛○○既曾向被上訴
    人壬○○反應上情，對於移交人員職責復無統籌規劃之權限
    ，當僅能依上級指示逕赴新單位報到，自難課以被上訴人辛○○規劃監督疏失之責。
三、被上訴人壬○○部分
　(一)上訴人主張被上訴人壬○○對系爭裝備負保管監督責任，對
  　系爭裝備遺失應負賠償責任等語，為被上訴人壬○○否認，
    辯稱：94年3月31日以後僅其與後勤官二人留守，無法負保
    管責任，本件係移交決策出問題，不應由其負責云云。惟查
    ，證人丙○○即前嘉義市中庄營區上校副旅長於本院證稱：
　　前摩步二百旅砲兵營在94年4月1日解編，當時全部官兵要到
  　新單位報到，有些裝備沒有撥交完畢，移交人員部分我只有
    掌握營長即被上訴人壬○○，我不知道被上訴人壬○○去新
    單位報到，這些裝備會無人管理的事情，事實上裝備應該由
    各營連自行管理，而下級單位並未反應要到新單位報到但無
    人交接之事等語（詳本院卷第95至98頁）；另證人丁○○即
    前摩步二百旅參謀主任於本院亦證稱：摩步二百旅解編後，
    上級指示有名冊，要有部分人員留守原營部，不能到新單位
    報到，我記得有被上訴人壬○○，其餘三位被上訴人是營級
    以下人員，我沒有印象，剛開始留守40幾人，後來逐次離開
    ，直到全部結束。當初留守名冊40幾人負責管理所有的裝備
    ，都要集中管理，被上訴人壬○○沒有向我反應裝備無人交
    接也無人管理等語（詳本院卷第100至101頁）。本院參諸被
    上訴人壬○○當時擔任砲兵營嘉義中庄營區中校營長，對於
    所屬該營人員、裝備，負有指導、監督及保管之責，對於裝
    備保管之處所是否適當、保管處所之安全性、保管人員之配
    置、人員離營准假與否等，掌有決定調度之權限，且對此亦
    應負起監督之責任。
  (二)參以被上訴人壬○○於本院供稱：系爭裝備沒有規定要清點
    ，只有納入裝備，所以我不知道系爭裝備放在庫房裡面，我
    也不知道那間庫房裡面放置何物等語。然被上訴人壬○○於
    本院亦陳稱：遺失的系爭裝備都係放置在火砲上，相當於人
    的眼睛，如果系爭裝備遺失，火砲即無法使用等語（詳本院
    卷第47頁），足見被上訴人壬○○對於系爭裝備之重要性亦
    知之甚詳。然被上訴人壬○○非但不知系爭裝備放置於何處
    ，亦未對此加以詢問並做適當之處置，其就系爭裝備保管之
    監督，已顯有疏失。
  (三)而本件置放系爭裝備庫房之大門，僅附有喇叭鎖，以10元硬
    幣即可打開庫房大門一情，亦據被上訴人甲○○於本院供承
    在卷（詳本院卷第48頁），如此簡陋不堪的防盜設施，對於
    有心之人焉能達到防盜作用？況被上訴人辛○○亦曾向被上
    訴人壬○○反應所有人員已經離開，然裝備尚未交接之事，
    被上訴人壬○○已明知94年3月31日以後，營區內僅餘其與
    後勤官二人，營區外亦僅有二名衛兵，裝備保管地點因無留
    守人員將可能出現安全上之問題，其對於所有裝備之保管更
    應詳盡監督控管之責任，本乃事屬當然。惟被上訴人壬○○
    竟不知保管裝備之地點，亦未詢問下級屬官，更不知保管裝
    備之地點毫無防盜功能，復未向上級積極反應，亦未對所有
    裝備做集中保管之妥適處理，凡此種種，在在顯示被上訴人
    壬○○輕忽怠慢其營長之監督職責，被上訴人壬○○辯稱其
    對系爭裝之遺失並無過失云云，要難憑採。
  (四)被上訴人壬○○雖辯稱：上級有指示裝備留在原單位，人員
    到新單位報到，待通知再回原單位移交云云，然證人丙○○
    於本院證稱：上級不可能指示將裝備留在原單位，人員到新
    單位報到等語（詳本院卷第97頁）。況且，縱使上級有此指
    示，亦非代表營長即毋庸對全營所有裝備負監督控管責任，
    被上訴人壬○○身為營長，明知人員全數離營，對於裝備保
    管更應積極妥適處理，包括保管裝備地點之安全性，協調其
    他單位人員支援或集中保管等等，然被上訴人壬○○於本院
    竟供稱：其他單位都集中到別單位庫房，把裝備放在別的庫
    房，我不知道被上訴人辛○○他們單位將裝備放在哪裡等語
    ，惟此情更曝露被上訴人壬○○怠於掌握移交前裝備保管之
    情況，益證其顯未善盡監督控管之責任，其前揭所辯，亦無
    可採。
肆、從而，上訴人本於侵權行為之法律關係、軍品及軍用器材管
    理作業規定第7條，請求被上訴人壬○○賠償遺失之系爭裝
    備共計164,412元，為有理由，應予准許。惟其請求被上訴
  　人辛○○、甲○○及乙○○連帶賠償上開金額之請求，則無
    理由，不應准許。原審就上開應准許部分，為上訴人敗訴之
    判決，並駁回其假執行之聲請，自有未洽，上訴意旨就此部
    分指摘原判決不當，求予廢棄改判，為有理由。至於上開應
    駁回部分，原審判命駁回上訴人之訴及假執行之聲請，核無
    違誤，上訴意旨，就此部分仍執前詞，指摘原判決不當，求
    予廢棄，為無理由，應駁回其上訴。
伍、末按上級法院廢棄下級法院之判決，而就該事件為裁判或變
    更下級法院之判決者，應為訴訟總費用之裁判；又訴訟費用
    ，由敗訴之當事人負擔，各當事人一部勝訴、一部敗訴者，
    其訴訟費用，由法院酌量情形，命兩造以比例分擔或命一造
    負擔，或命兩造各自負擔其支出之訴訟費用，民事訴訟法第
    87第2項及第79條分別定有明文。本件一、二審訴訟費用共
    計4,425元，而上訴人之上訴雖為一部有理由，一部無理由
    ，惟其請求之金額既應由被上訴人壬○○全數給付，本院乃
    命本件一、二審訴訟費用全數由被上訴人壬○○負擔，併此
    敘明。
陸、據上論結，本件上訴為一部有理由，一部無理由，依民事訴
    訟法第436條之1第3項、第450條、第449條第1項、第79條、
    第87條第2項，判決如主文。
中　　華　　民　　國　　96　　年　　10　　月　　31　　日
                  民二庭審判長法　官　黃茂宏
                  　　　　　　法　官　黃明展
                              法　官　林中如
上列正本與原本無異。
本件不得上訴。
中　　華　　民　　國　　96　　年　　10　　月　　31　　日
                              書記官  林柑杏
